臺灣臺中地方法院民事判決　94年度重訴字第190號
原　　　告　丙○○
訴訟代理人　丁○○
　　　　　　甲○○律師
被　　　告　乙○○
上列當事人間請求分割共有物事件，本院於民國94年12月21日言
詞辯論終結，判決如下：
    主    文
兩造共有坐落台中市○○區○○段八七○之三地號、地目田、面
積八八○平方公尺土地，應分割如附圖二甲案所示Ａ部分面積五
八七平方公尺由原告取得，Ｂ部分面積二九三平方公尺由被告取
得。
訴訟費用由原告負擔三分之二，餘由被告負擔。
    事實及理由
一、本件原告起訴主張：坐落台中市○○區○○段870之3地號、
    地目田、面積880平方公尺之土地（下稱系爭土地）為兩造
    所共有，原告之應有部分為三分之二，被告之應有部分則為
    三分之一，就系爭土地兩造間並無不分割之約定，且依土地
    使用情況，亦無不能分割之情形，惟兩造間無法協議分割系
    爭土地，為使系爭土地能充分利用，爰依民法第823條第1項
    之規定，提起本訴請求以裁判為原物分割系爭土地。至於系
    爭土地及其上如附圖一編號A、B、C、D所示之建物，原屬訴
    外人簡瑞華、廖金波所共有，而簡瑞華應有部分為三分之一
    ，廖金波應有部分為三分之二。茲前開建物自民國（下同）
    88年6月5日起至91年6月4日，即出租予原告之父丁○○居住
    使用。嗣因系爭土地原所有權人簡瑞華於92年9月17日將系
    爭土地應有部分三分之一出售於原告所有，廖金波亦於92年
    12月1日將其土地應有部分三分之二出售予原告及被告各二
    分之一，俟後原告全家之戶籍亦遷設於如附圖一編號C、D所
    示建物即門牌號碼：台中市○○區○○路1之1號內，並繳交
    房屋稅至今，顯見原告自88年6月5日起即已經事實上管理使
    用系爭土地中如附圖二甲案所示之Ａ部分，為使系爭土地能
    依使用現況充分利用，應以按目前使用之現況方式分割為宜
    ，即分割方式宜採如附圖二甲案為分割等語。並聲明：如主
    文第一項所示。
二、被告則以：被告所有系爭土地之應有部分僅三分之一，面積
    自屬較小，若分配置系爭土地北側部分，於市地重劃後，將
    有改分配於八米或十米巷道內之風險，殊非事理之平。若採
    如附圖三乙案所示之甲部分，則因係雙面臨路之角地，將可
    依原地分配原則而分配於現址上，且原告因其應有部分為三
    分之二，則面積較大，超於可能分配最小面積甚多，必然依
    原地分配原則，而分配於現址上，故依附圖三乙案，則兩造
    均可於原地分配而蒙其利，且無任何一方改分配於他處之風
    險，較為公平及公允。其次，兩造間就系爭土地上之三筆建
    物之拆遷補償費，依據原告應有部分三分之二、被告應有部
    分三分之一之比例為申請領取，顯見兩造間確無就系爭土地
    分管使用之契約或約定等情事。被告本於公平原則，自得請
    求依如附圖三乙案所示之分割方案請求判決分割等語置辯。
    並聲明：兩造共有之系爭土地，應分割如附圖三乙案所示，
    甲部分面積293平方公尺由被告取得，乙部分面積587平方公
    尺由原告取有。
三、本件兩造不爭執之事項：
  (一)兩造為系爭土地之共有人，原告應有部分為三分之二，被告
    應有部分為三分之一。
  (二)系爭土地並無不得分割之約定或法律之限制。
  (三)系爭土地之地上物（指鐵皮屋，即附圖一編號A、B、C、D所
    示建物），目前如附圖一編號A、B、C所示部分由原告使用
    ，如附圖一編號D所示部分，則由丁○○出租給第三人蘇進
    益。
  (四)依據兩造於93年2月4日簽訂之合約書所載，系爭土地上未保
    存登記之鐵皮房屋係兩造所共有，被告應有部分為三分之一
    。
  (五)兩造同意系爭土地採原物分割，且無須考慮系爭土地上之地
    上物。
四、按系爭土地之地目雖為田，然土地法第30條之1已於89年1月
    26日公布刪除，是農地分割之限制全依農業發展條例之規定
    （註：已於89年1月26日公布修正全文，同年1月28日施行）
    。而按修正後之農業發展條例第16條第4款之規定，本條例
    （註：指農業發展條例）於89年1月4日修正施行前之共有耕
    地得分割為單獨所有，而不受每宗耕地分割後每人所有面積
    未達0.25公頃者，不得分割之限制。本件系爭土地於85年1
    月15日即為共有狀態，此有系爭土地之土地登記簿謄本可證
    。是以本件系爭土地，雖於分割後每人分得之面積未達0.25
    公頃。然依上所述，仍可為分割，先予敘明。
五、原告主張系爭土地，係原告與被告所共有（分別共有），其
    應有部分比例為原告三分之二、被告為三分之一，且兩造並
    未約定不為分割，復均同意原物分割時無須考慮系爭土地上
    之未保存登記之鐵皮房屋，亦無因物之使用目的不能分割之
    情形，惟就分割方法無法達成協議之事實，業據兩造陳明，
    並有系爭土地之土地登記簿謄本可證。是原告前開主張，自
    堪信為真實。是原告本於民法第823條第1項、第824條第2項
    之規定訴請分割共有物，核無不合。
六、查系爭土地上現建有三棟建物（註：門牌號碼分別為：台中
    市○○區○○路1之1號、台中市○○區○○路3段350之5號
    、台中市○○區○○路3段350之8號，均未保存登記），為
    兩造所共有，惟目前除台中市○○區○○路1之1號建物由原
    告之父丁○○出租予訴外人蘇進益外，其餘建物則由原告之
    父丁○○使用中，而被告僅係將其建物之權利出租予原告之
    父丁○○，並未現實在系爭土地上使用等情，業據兩造陳明
    在卷，並有租賃契約書附卷可稽；又系爭土地之形狀呈略直
    角三角形，底邊即南側鄰福星路，斜邊即西側鄰黎明路，且
    兩造均同意系爭土地分割線，按系爭土地南側地籍線平行畫
    至應有部分滿為止等情，業經本院到場履勘，製有勘驗筆錄
    ，並經台中市中興地政事務所派員到場測量製有複丈成果圖
    （即如附圖一）可稽。本院衡以系爭土地之各共有人使用之
    現狀，目前土地利用之經濟利益及徵詢共有人意見等情，認
    為系爭土地，以原物分割為宜，分割方案則以南北兩側按原
    告與被告應有部分比例分割為適當（即如附圖二甲案所示）
    ，蓋以目前系爭土地使用之利益觀之，仍以原告就系爭土地
    之直接或間接使用較為密切，而被告僅係將權利委由原告方
    面處理；況被告所提系爭土地於市地重劃後，北側土地部分
    將有改分配於八米或十米巷道內之風險云云，尚屬推測之詞
    ，仍未可知，以之為論據，自難採信。因認以如附圖二甲案
    所示之方法為分割，應較能符合共有人之最佳利益，爰為判
    決如主文第一項所示。
七、據上論結，本件原告之訴為有理由，依民事訴訟法第80條之
    1，判決如主文。
中　　華　　民　　國　　94　　年　　12　　月　　30　　日
                  民事第四庭    法  官  夏一
以上正本係照原本作成。
如對本判決上訴，須於判決送達後20日內向本院提出上訴狀。
中　　華　　民　　國　　94　　年　　12　　月　　30　　日
                                書記官
